臺灣高等法院高雄分院刑事判決　　　　 100年度上訴字第51號
上　訴　人　臺灣高雄地方法院檢察署檢察官
被　　　告　陳炳煬
上列上訴人因被告毒品危害防制條例案件，不服臺灣高雄地方法
院99年度審訴字第994 號中華民國99年11月10日第一審判決（起
訴案號：臺灣高雄地方法院檢察署99年度偵字第4040號），提起
上訴，本院判決如下：
    主  文
上訴駁回。
    理  由
一、公訴意旨略以：被告陳炳煬前因施用毒品案件，經本院裁定
    送觀察、勒戒後，認無繼續施用毒品之傾向，於民國98年10
    月22日執行完畢釋放，並由檢察官以98年度毒偵字第3735號
    為不起訴處分確定。詎猶不知悔改，於前開觀察、勒戒執行
    完畢釋放後5 年內，復基於施用第一級毒品海洛因之犯意，
    於99年1 月2 日為警採尿往前回溯72小時內之某時，在不詳
    處所，以不詳方式，施用第一級毒品海洛因1 次。嗣於99年
    1 月2 日1 時15分許，因警在高雄縣岡山鎮○○○路86號 2
    樓「三姊妹電子遊藝場」16號包廂內執行臨檢，並當場查獲
    在場人洪建興（另由檢察官偵查）所持有之海洛因1 包（毛
    重計1.75公克）、安非他命1 包( 毛重計12.6公克) 及吸食
    器1 組，復經陳炳煬同意，採集其尿液送檢驗，結果呈可待
    因之陽性反應，因認被告涉犯毒品危害防制條例第10條第 1
    項之施用第一級毒品罪嫌。
二、按犯罪事實應依證據認定之，無證據不得推定其犯罪事實。
    又不能證明被告犯罪者，應諭知無罪之判決，刑事訴訟法第
    154 條第2 項、第301 條第1 項定有明文。再按刑事訴訟法
    第156 條第2 項規定，被告雖經自白，仍應調查其他必要之
    證據，以察其是否與事實相符。立法目的乃欲以補強證據擔
    保自白之真實性；亦即以補強證據之存在，藉之限制自白在
    證據上之價值。而所謂補強證據，則指除該自白本身外，其
    他足資以證明自白之犯罪事實確具有相當程度真實性之證據
    而言。雖其所補強者，非以事實之全部為必要，但亦須因補
    強證據與自白之相互利用，而足使犯罪事實獲得確信者，始
    足當之（最高法院74年台覆字第10號判例參照）。且認定犯
    罪事實所憑之證據，雖不以直接證據為限，間接證據亦包括
    在內，然無論直接證據或間接證據，其為訴訟上之證明，須
    於通常一般之人均不致有所懷疑，而得確信其為真實之程度
    者，始得據為有罪之認定，倘其證明尚未達到此一程度，而
    有合理之懷疑存在而無從使事實審法院得有罪之確信時，即
    應由法院諭知被告無罪之判決（最高法院40年台上字第86號
    、30年台上字第816 號、76年台上字第4986號判例意旨參照
    ）。
三、檢察官認被告陳炳煬涉有上開施用第一級毒品犯嫌，無非係
    以被告遭查獲後，為警採尿送驗，檢驗結果其尿液呈現「可
    待因陽性」反應，上訴意旨則以被告施用第一級毒品之犯行
    ，已為其於審判中坦承等，為其主要論罪依據。惟查：
  (一)本案被告於警詢時僅坦承於98年9 月初在台北縣樹林市施用
    第二級毒品之行為，並未坦承有何施用第一級毒品海洛因之
    犯行（偵卷第7-9 頁）；再於偵訊時則否認有於99年1 月2
    日凌晨1 時15分在高雄縣岡山鎮○○○路86號2 樓即查獲時
    地施用第一級毒品之行為（偵卷第46-47 頁）；嗣於原審雖
    坦承起訴事實，惟並未明確供明其施用第一級毒品海洛因之
    具體時地（原審卷第104-106 頁）；而於本院審理時，雖亦
    坦承施用第一級毒品之犯行，惟供稱：伊應該有在家裡施用
    毒品，但不確定是在被查獲前何日所施用等語（本院卷第29
    頁），是以，被告雖坦承曾有施用第一級毒品之犯行，惟是
    否指起訴事實所指之「99年1 月2 日為警採尿往前回溯72小
    時內之某時」，仍屬不明。
  (二)再被告為警採取尿液經送檢驗結果，僅檢出「可待因陽性」
    反應，並「未檢出」嗎啡成分，亦有尿液採證檢驗對照表及
    臺灣檢驗科技股份有限公司99年1 月8 日濫用藥物尿液檢驗
    報告各1 份在卷可稽（見偵卷第14、35頁）。按「海洛因經
    人體代謝後，在尿液中會產生單乙醯嗎啡、游離態嗎啡及大
    量結合態嗎啡，不會代謝產生可待因。但非法濫用之海洛因
    毒品在製造過程中常含有少量雜質乙醯可待因，乙醯可待因
    經人體代謝後，在尿液中會產生可待因，因此非法施用海洛
    因毒品者，在尿液中可檢出大量之嗎啡成分及較少量可待因
    成分」，業據法務部法醫研究所93年10月13日法醫毒字第09
    30003574號函1 紙揭示在卷（見原審卷第94、95頁）。本院
    為求明確，再次函詢法務部法醫研究所，據覆亦稱：「二受
    檢者尿中可待因檢出濃度為561ng/mL、嗎啡未檢出，檢驗結
    果呈可待因陽性反應，該陽性反應可能係使用含可待因之藥
    品或海洛因毒品所致。三依據國內外文獻報導：海洛因經人
    體代謝後，在尿液中會產生單乙醯嗎啡、游離態嗎啡及大量
    結合態嗎啡，不會代謝產生可待因。但非法濫用之海洛因毒
    品在製造過程中常含有少量雜質乙醯可待因，乙醯可待因經
    人體代謝後，在尿液中會產生可待因，因此非法施用海洛因
    毒品者，在尿液中可檢出較大量之嗎啡成分及較少量可待因
    成分。施用海洛因毒品後約25分鐘即可由尿中檢出，約有80
    % 的施用劑量於24小時內自尿中排出，剩餘20% 於3 日內排
    出，因此最佳檢測時限為施用毒品後24小時內，最容易驗出
    毒品陽性反應。四依據美國研判標準，受檢者尿液中總可待
    因含量大於30Ong/mL，且嗎啡與可待因含量比例小於二比一
    時，判定為可待因使用者。但在實務上國內查獲之海洛因毒
    品內常摻有各種不同之物質，如稀釋物澱粉、興奮劑、鎮靜
    劑、解熱鎮痛劑、抗組織胺藥、支氣管擴張劑等，甚至有摻
    入大量可待因之案例，因此上述研判僅適用於一般單純施用
    海洛因毒品或服用可待因藥品。」等語（本院卷第18頁）。
    基上可知，海洛因經人體代謝後，係在尿液中產生嗎啡成分
    ，不會產生可待因；但非法濫用之海洛因因含有少量乙醯可
    待因，因此非法施用者可在尿液檢出較大量之嗎啡及少量可
    待因成分，若受檢者尿液可待因含量大於300ng/mL，且嗎啡
    與可待因含量小於2 比1 時，則可判定為可待因使用者；本
    案被告之尿液既全未檢出嗎啡成分，已難認定被告有施用海
    洛因之犯行，其尿液中雖檢出「可待因陽性」反應，然被告
    之尿液既未檢出嗎啡成分，並未符合上開函示所指「尿液中
    可檢出大量之嗎啡成分及較少量可待因成分」之情狀，亦難
    認定被告係施用含有少量雜質乙醯可待因之海洛因甚明。
  (三)至扣案毒品海洛因毛重1.75公克、甲基安非他命2.6 公克（
    扣押物品目錄表誤載為12.6公克），均係另一在場人洪建興
    所持有，有扣押筆錄及扣押物品目錄表在卷可查（偵卷第27
    -34 頁），並非被告持有，亦不足佐證被告有何施用第一級
    毒品之行為，併此指明。
四、綜上所述，被告上開施用海洛因之自白，並未明確，無從認
    定是否指起訴書所指之施用第一級毒品犯行，且據依上開尿
    液檢驗結果所示，被告陳炳煬之尿液僅檢出「可待因陽性」
    反應，並未檢出海洛因代謝物之「嗎啡」，亦無從推認被告
    有何施用第一級毒品海洛因之犯行。從而，本件檢察官提出
    之積極證據，尚不足以認定被告有何施用第一級毒品犯行，
    其間尚有合理之懷疑存在。此外，檢察官復未提出其他積極
    證據足認被告有公訴意旨所述施用第一級毒品犯行，被告被
    訴施用第一級毒品罪自屬不能證明。
五、原審因而以不能證明被告犯施用第一級毒品罪，而為被告無
    罪之諭知，核無違誤；檢察官提起上訴，猶執前詞，指摘原
    判決不當，為無理由，應予駁回。
據上論斷，應依刑事訴訟法第368 條，判決如主文。
本案經檢察官陳宗吟到庭執行職務。
中    華    民    國  100     年    3     月    22    日
                  刑事第七庭    審判長法  官  莊飛宗
                                      法  官  謝宏宗
                                      法  官  蔡廣昇
以上正本證明與原本無異。
如不服本判決應於收受本判決後10日內向本院提出上訴書狀，其
未敘述上訴理由者，並得於提起上訴後10日內向本院補提理由書
狀（均須按他造當事人之人數附繕本）「切勿逕送上級法院」。
中    華    民    國   100    年    3     月    22    日
                                      書記官  曾允志